ACORDAO-COMPLETO-2347983

ACÓRDÃO 2770/2019 ATA 12/2019 - SEGUNDA CÂMARA

VISTOS, relatados e discutidos estes autos de pensão civil deferida pela Universidade Federal Fluminense,
ACORDAM os Ministros do Tribunal de Contas da União, reunidos em sessão da 2ª Câmara, diante das razões expostas pelo Relator, com fundamento no art. 71, inciso III, da Constituição Federal e nos arts. 1º, inciso V, 39, inciso II, e 45 da Lei 8.443, de 16 de julho de 1992, art. 7º, Resolução 206/2007 em:
9.1. considerar ilegal o ato de concessão de pensão instituída por Saturnino Lima, recusando seu registro;
9.2. considerar legais os atos de concessão de pensão instituídas por Abelardo Manoel da Hora, Agenor da Silva, Sílvia Maria Lacerda Costa e Wilson José Martins,   determinando o respectivo registro;
9.3. considerar prejudicado, por perda de objeto, o exame de mérito dos atos de pensão instituídas por Terezinha Machado da Silva;
9.4. dispensar o ressarcimento das quantias recebidas pelo beneficiário da pensão considerada ilegal, presumida a boa-fé, na forma do disposto no Enunciado de Súmula 106 do TCU;
9.5. determinar ao Núcleo Estadual do Ministério da Saúde no Estado da Bahia que:
9.5.1. faça cessar, no prazo de 15 (quinze) dias, contado a partir da ciência desta deliberação, os pagamentos decorrentes do ato impugnado no item 9.1, sob pena de responsabilidade solidária da autoridade administrativa omissa, consoante disposto nos arts. 71, inciso IX, da Constituição Federal e 262 do Regimento Interno desta Corte;
9.5.2. dê ciência ao interessado, alertando-o de que o efeito suspensivo proveniente da interposição de eventuais recursos, caso não providos, não o exime da devolução dos valores indevidamente percebidos após a notificação;
9.5.3. envie a esta Corte de Contas, no prazo de 30 (trinta) dias, por cópia, comprovante de que os interessados tiveram ciência desta deliberação;
9.5.4. emita novo ato de pensão escoimado da irregularidade apontada e submeta ao exame desta Corte pelo sistema E-Pessoal.
        9.6. dar ciência desta deliberação aos interessados e ao Núcleo Estadual do Ministério da Saúde no Estado da Bahia.

Atos de concessão de pensão civil deferida pela Universidade Federal Fluminense.

Segunda Câmara

3. Interessados: Adelaide Silva da Hora (XXX.687.905-XX); Claudio Lacerda Costa (XXX.231.635-XX); Ezequias Gomes Martins (XXX.047.175-XX); Iury Windwl Machado Freitas dos Santos (XXX.082.145-XX); Iury Windwl Machado Freitas dos Santos (XXX.082.145-XX); Ivan de Jesus Lima (XXX.395.365-XX); Neide da Silva Santos (XXX.725.225-XX); Noemia Carneiro Silva (XXX.747.885-XX); Raimunda Machado da Hora (XXX.894.175-XX); Raquel Carneiro da Silva (XXX.445.425-XX); Renato Silva da Hora (XXX.687.825-XX); Sulamita Silva da Hora (XXX.687.665-XX) e Taise Santos da Hora (XXX.905.395-XX).

13.1. Ministros presentes: Ana Arraes (Presidente), Augusto Nardes (Relator), Aroldo Cedraz e Raimundo Carreiro.
13.2. Ministro-Substituto presente: André Luís de Carvalho.

AUGUSTO NARDES

Tratam os autos de concessão de pensão civil instituída por ex-servidores do Núcleo Estadual do Ministério da Saúde no Estado da Bahia.
2.	A instrução da unidade técnica, após a aplicação das críticas automáticas na forma estabelecida na IN 55/2007 – TCU e na Resolução 206/2007 – TCU, propõe considerar um ato ilegal, negando-lhe registro, outro prejudicado por perda de objeto e os demais legais com respectivo registro, nos termos que transcrevo com ajustes de formas que julgo pertinentes:
HISTÓRICO
2.	Os atos de concessão em estudo cuidam das pensões civis instituídas pelos ex-servidores Abelardo Manoel da Hora (CPF: XXX.296.825-XX) , Agenor da Silva (CPF: XXX.137.185-XX) , Saturnino Lima (CPF: XXX.878.355-XX) , Sílvia Maria Lacerda Costa (CPF: XXX.299.255-XX) , Terezinha Machado da Silva (CPF: XXX.541.105-XX) e Wilson José Martins (CPF: XXX.787.555-XX) .
3.	Em 2/4/2013, esta Unidade Técnica elaborou peça de instrução processual, formulando proposta de encaminhamento nos seguintes termos (peça 17) :
	a)	Considerar legais, para fins de registro, os atos de concessão de pensão civil dos seguintes beneficiários:
a.1) Neide da Silva Santos, XXX.725.225-XX; Raimunda Machado da Hora, XXX.894.175-XX; Sulamita Silva da Hora, XXX.687.665-XX; Renato Silva da Hora, XXX.687.825-XX; Adelaide Silva da Hora, XXX.687.905-XX, e Taise Santos da Hora, XXX.905.395-XX, que tem como instituidor o Sr. ABELARDO MANOEL DA HORA;
a.2) Raquel Carneiro da Silva, XXX.445.425-XX, e Noemia Carneiro Silva, XXX.747.885-XX, que tem como instituidor o Sr. AGENOR DA SILVA; e
a.3) Ezequias Gomes Martins, 85.047.175-04, que tem como instituidor o Sr. WILSON JOSE MARTINS.
	b)	Seja considerada prejudicada, por perda de objeto, a análise de mérito dos atos de concessão de pensão civil do beneficiário Iury Windwl Machado Freitas Dos Santos, XXX.082.145-XX, que tem como instituidora a Sra. TEREZINHA MACHADO DA SILVA (nº de controle 10802568-05-2008-000029-1 e 10802568-05-2008-100033-3) ; 
	c)	Considerar ilegais os atos de concessão de pensão civil dos instituidores SATURNINO LIMA e SILVIA MARIA LACERDA COSTA, o primeiro, em razão da incorporação de decisão judicial relativa a PCCS que não foi transformada em VPNI, e o segundo, porque não restou comprovado que a invalidez do pensionista era anterior ao óbito da instituidora; 
4.	O Ministério Público (MP/TCU) anuiu com a proposta desta Unidade Técnica (peça 20) . Encaminhados os autos ao Ministro-Relator, foi determinada a oitiva dos interessados (peça 21) .
EXAME TÉCNICO
Pensão civil instituída pelo ex-servidor Abelardo Manoel da Hora (CPF: XXX.296.825-XX) 
5.	A pensão civil instituída pelo ex-servidor Abelardo Manoel da Hora (CPF: XXX.296.825-XX) , falecido em 3/1/1995, tem atualmente como beneficiárias Raimunda Machado da Hora (CPF: XXX.894.175-XX) , viúva do ex-servidor, e Neide da Silva Santos (CPF: XXX.725.225-XX) , habilitada na condição de companheira do ex-servidor. Em consulta ao Siape (peça 38, p. 1) , não foram detectadas falhas quanto ao cálculo do benefício pensional.
6.	O entendimento desta Corte, consolidado no Acórdão 1348/2010-TCU-Plenário, de relatoria do Ministro Benjamin Zymler, tem caminhado no sentido de que, ao apreciar a habilitação concomitante de viúva e companheira, deve-se considerar as especificidades de cada caso em concreto, tendo em conta o princípio da verdade material e considerando o conjunto probatório da existência de vida em comum. (Precedente: Acórdão 3072/2015-TCU-Segunda Câmara) .
7.	A esse respeito, importa mencionar que em recente julgado a Primeira Turma do Supremo Tribunal Federal- STF decidiu que é possível o reconhecimento de união estável de pessoa casada que esteja comprovadamente separada judicialmente ou de fato, para fins de concessão de pensão por morte, sem necessidade de decisão judicial neste sentido. A decisão se deu no Mandado de Segurança (MS) 33008, no qual a Turma restabeleceu a pensão, em concorrência com a viúva, à companheira de um servidor da Universidade Federal do Estado do Rio de Janeiro (Unirio) que, embora formalmente casado, vivia em união estável há mais de nove anos.
8.	No caso ora examinado, veio aos autos documentação que faz prova da existência de união estável mantida entre o ex-servidor e a companheira, com destaque para os seguintes elementos probatórios: documento constante dos assentamentos funcionais do ex-servidor, datado de 9/2/1993, em que o mesmo designa a interessada, na condição de sua companheira, como beneficiária para fins previdenciários (peça 5, p. 28-29) ; e certidões de nascimento de 3 (três) filhos havidos em comum entre os anos de 1987 e 1992 (peça 5, p. 36-38) .
9.	No que se refere à habilitação da viúva do ex-servidor, consta dos autos cópia da certidão de casamento realizado em 23/2/1974 (peça 5, p. 19) .
10.	Assim, uma vez evidenciada a união estável mantida entre o ex-servidor e sua companheira, e inexistindo elementos contrários à presunção de que o ex-servidor estivesse separado de fato da beneficiária habilitada na condição de viúva, propõe-se considerar legal o ato em exame.
Pensão civil instituída pelo ex-servidor Agenor da Silva (CPF: XXX.137.185-XX) 
11.	A pensão civil instituída pelo ex-servidor Agenor da Silva (CPF: XXX.137.185-XX) , falecido em 23/2/2002, tem como beneficiárias Noemia Carneiro Silva (CPF: XXX.747.885-XX) , viúva do ex-servidor, e Raquel Carneiro da Silva (CPF: XXX.445.425-XX) , habilitada na condição de filha maior inválida, com amparo no art. 217, II, ‘a”, da Lei 8.112/1990.
12.	O entendimento desta Corte acerca da habilitação de beneficiário na condição de filho maior inválido firmou-se no sentido de que deve ser demonstrado o atendimento aos seguintes requisitos: anterioridade da invalidez ao óbito do instituidor, incapacidade total e definitiva para o trabalho e dependência econômica do beneficiário em relação ao ex-servidor. (Precedentes: Acórdão 1535/2007-TCU-Plenário; 3.369/2009, 5.151/2015, 1.610/2016-1ª Câmara; e 1.124/2007-2ª Câmara) .
13.	Antes de se passar à análise do caso concreto, cabe tecer mais algumas considerações acerca da matéria ora apreciada.
Considerações acerca da habilitação de filho maior inválido com amparo no art. 217, II, “a”, da Lei 8.112/90
14.	A previsão legal para a habilitação em estudo consta do art. 217, II, “a”, da Lei 8112/1990, em sua redação original, in verbis:
	Art. 217. São beneficiários das pensões: 
	I - vitalícia:
	(...) 
	II – temporária:
	a) os filhos, ou enteados, até 21 (vinte e um) anos de idade, ou, se inválidos, enquanto durar a invalidez;
	(...) 
15.	Embora não conste expressamente do texto legal a previsão de dependência econômica do filho maior inválido, o entendimento firmado nesta Corte é de que, nesse caso, há uma presunção relativa de dependência econômica, ou seja, presunção iuris tantum, admitindo prova em contrário. A seguir, a transcrição de excertos de alguns julgados do TCU nesse sentido:
Voto condutor do Acórdão 3369/2009-TCU-Primeira Câmara:
“Convém ressaltar também que é pacífica a jurisprudência deste Tribunal de que os beneficiários de pensão, à exceção do cônjuge ou companheiro, que gozam de presunção absoluta de dependência, ficarão sujeitos ao reconhecimento dessa dependência, seja por exigência de comprovação prévia, seja por presunção relativa, que admitirá prova em contrário...”
	(...) 
“...a presunção de dependência do filho inválido é relativa e não subsiste à demonstração de que ele aufere rendimentos para o seu próprio sustento...”
Voto condutor do Acórdão 5151/2015-TCU-Primeira Câmara:
“4. No tocante à situação de dependência econômica à data do óbito da instituidora, a teor do art. 217, inciso II, alínea "a", da Lei nº 8112/1990, aos filhos e enteados somente é devida a pensão por morte de seus genitores, ex-servidores públicos federais, até o advento dos 21 (vinte e um) anos de idade, seja homem ou mulher, à exceção dos inválidos, em que a pensão deve ser paga enquanto perdurar o estado de invalidez. A lei, como se vê, não exigiu a demonstração da dependência econômica para a concessão de pensão por morte a filho inválido, fazendo-se necessária apenas, em princípio, a comprovação da invalidez preexistente ao óbito.
15. É que, nesses casos, a lei presumiu a dependência econômica, presunção esta, no entanto, relativa, admitindo prova em sentido contrário. Daí o entendimento desta Corte de Contas mencionado pela unidade técnica no sentido de não ser cabível a concessão de pensão por morte ao filho maior inválido quando houver prova da ausência de dependência econômica em relação ao servidor falecido que instituiu o benefício. Ou melhor, não será cabível a concessão de pensão por morte ao filho maior inválido quando este tiver renda própria suficiente para prover a sua subsistência.” (grifo no original) 
	Acórdão 1610/2016-TCU-Primeira Câmara
	Sumário:
PEDIDO DE REEXAME. PENSÃO CIVIL. FILHA MAIOR INVÁLIDA. PERCEPÇÃO DE RENDA. DESCARACTERIZAÇÃO DA DEPENDÊNCIA ECONÔMICA. ARGUMENTOS INCAPAZES DE DESCONSTITUIR A DELIBERAÇÃO RECORRIDA. NÃO PROVIMENTO DO RECURSO.
	Acórdão 1124/2007-TCU-Segunda Câmara
	Sumário:
	PENSÃO CIVIL. FILHO MAIOR. DEPENDÊNCIA ECONÔMICA NÃO COMPROVADA. ILEGALIDADE.
	1. Nega-se registro ao ato de pensão civil a filho maior caso não reste comprovada a dependência deste ao instituidor.
16.	No tocante à demonstração da preexistência da invalidez, o Enunciado 271 da Súmula de Jurisprudência do TCU dispõe que:
	SÚMULA Nº 271
A pensão concedida a beneficiário na condição de inválido tem como requisito essencial laudo pericial emitido por junta médica oficial que ateste a invalidez e sua preexistência ao momento do óbito do instituidor. 
	Fundamento Legal:
	Lei 8.112/1990, art. 215 
17.	Registre-se, outrossim, que o entendimento desta Corte firmou-se no sentido de que é ilegal a pensão de filho maior inválido quando inexiste a incapacidade total e definitiva para o labor. Nesse sentido, transcreva-se a Ementa do Acórdão 1156/2006-TCU-Plenário:
PESSOAL. PENSÃO CIVIL ESPECIAL. MEDIDA CAUTELAR. ALEGAÇÕES. OCULTAÇÃO DE INFORMAÇÃO. MÁ-FÉ. FILHO MAIOR INVÁLIDO. INCAPACIDADE. ILEGALIDADE. RESSARCIMENTO AO ERÁRIO.
1. Não se acatam alegações, apresentadas em face de deliberação adotada em medida cautelar, quando desacompanhadas de provas;
2. Configura-se má-fé o fato de filho de servidor, ao requerer pensão civil especial junto a órgão público, na condição de maior inválido, ocultar informação de que desempenha atividades profissionais normalmente;
              3. É ilegal a pensão de filho maior inválido quando inexiste a incapacidade total e definitiva para o labor;
4. É obrigado a ressarcir ao Erário, em valores atualizados, o pensionista que agiu de má-fé para obter o benefício. (sem grifo no original) 
18.	É nesse mesmo sentido o que restou vazado no Sumário do Acórdão 1155/2006-TCU-Plenário, in verbis:
Sumário: PESSOAL. PENSÃO CIVIL ESPECIAL. MEDIDA CAUTELAR. ALEGAÇÕES. OCULTAÇÃO DE INFORMAÇÃO. MÁ-FÉ. FILHO MAIOR INVÁLIDO. INCAPACIDADE. REVISÃO DE JULGAMENTO. ILEGALIDADE. RESSARCIMENTO AO ERÁRIO.
1. Não se acatam alegações, apresentadas em face de deliberação adotada em medida cautelar, quando desacompanhadas de provas;
2. Configura-se má-fé o fato de filho de servidor, ao requerer pensão civil especial junto a órgão público, na condição de maior inválido, ocultar informação de que desempenha atividades profissionais normalmente;
3. É revisto, de ofício, pela Corte de Contas, com base no art. 260, § 2º, do Regimento Interno/TCU, a qualquer tempo, a deliberação que apreciou ato concessório de pensão civil em que há vício insanável e que o interessado tenha agido de má-fé;
              4. É ilegal a pensão de filho maior inválido quando inexiste a incapacidade total e definitiva para o labor;
5. É obrigado a ressarcir ao Erário, em valores atualizados, o pensionista que agiu de má-fé para obter o benefício.
19.	No caso ora examinado, veio aos autos cópia de laudo médico expedido no âmbito do Ministério da Saúde, atestando a invalidez da beneficiária e sua precedência ao óbito do ex-servidor (peça 5, p. 3-5) .
20.	       Com relação à dependência econômica, esta Unidade Técnica realizou pesquisa junto à base de dados dos Sistemas SIAPE, CNPJ, RAIS, CNIS e Maciça (folha de pagamento do INSS) , não sendo detectados registros de rendimentos aptos a afastar a presunção de dependência econômica da beneficiária em relação ao ex-servidor quando da instituição da pensão em exame.
21.	Desse modo, e considerando que não foram detectadas falhas no cálculo do benefício pensional (peça 38, p. 2) , propõe-se considerar legal o ato de concessão em comento.
Pensão civil instituída pelo ex-servidor Wilson José Martins (CPF: XXX.787.555-XX) 
22.	       A pensão civil instituída pelo ex-servidor Wilson José Martins (CPF: XXX.787.555-XX) , falecido em 11/1/1999, tem atualmente como único beneficiário Ezequias Gomes Martins (CPF: XXX.047.175-XX) , habilitado na condição de filho maior inválido, com amparo no art. 217, II, ‘a”, da Lei 8.112/1990.
23.	Tendo em vista a habilitação de beneficiário na condição de filho maior inválido, aplicam-se ao presente caso as considerações tecidas nos itens 12 a 18 desta instrução.
24.	No caso ora examinado, veio aos autos cópia de laudo expedido por junta médica constituída no âmbito do Ministério da Saúde (peça 5, p. 12-14) , em que se atesta a invalidez do beneficiário e sua precedência ao óbito do ex-servidor.
25.	       Com relação à dependência econômica, esta Unidade Técnica realizou pesquisa junto à base de dados dos Sistemas SIAPE, CNPJ, RAIS, CNIS e Maciça (folha de pagamento do INSS) , não sendo detectados registros de rendimentos aptos a afastar a presunção de dependência econômica do beneficiário em relação ao ex-servidor.
26.	Diante do acima expendido, propõe-se que seja o ato em exame considerado legal, concedendo-lhe registro.
Pensão civil instituída pela ex-servidora Sílvia Maria Lacerda Costa (CPF: XXX.299.255-XX) 
27.	      A pensão civil instituída pela ex-servidora Sílvia Maria Lacerda Costa (CPF: XXX.299.255-XX) , falecida em 29/4/2002, tem atualmente como único beneficiário Claudio Lacerda Costa (CPF: XXX.231.635-XX) , habilitado na condição de filho maior inválido, com amparo no art. 217, II, ‘a”, da Lei 8.112/1990.
28.	Tendo em vista a habilitação de beneficiário na condição de filho maior inválido, aplicam-se ao presente caso as considerações tecidas nos itens 12 a 18 desta instrução.
29.	No caso ora examinado, veio aos autos cópia de laudo expedido por junta médica constituída no âmbito do Ministério da Saúde (peça 5, p. 9-11) , em que se assevera ser o interessado “portador de invalidez total e permanente”, sem, contudo, informar a data de início da invalidez, o que deu causa à proposta de ilegalidade inicialmente formulada por esta Unidade Técnica (peça 17) .
30.	Uma vez oportunizada a oitiva do interessado (peça 24) , veio aos autos laudo expedido por médico perito nomeado pelo Juízo da Oitava Vara de Família da Comarca de Salvador/BA, nos autos do processo de Interdição do interessado, em que se atesta a precedência da invalidez do beneficiário ao óbito do ex-servidor, em decorrência de “processo anterior provavelmente intrauterino ou neonatal levando ao quadro atual ” (peça 33, p. 8-14) .
31.	       Com relação à dependência econômica, esta Unidade Técnica realizou pesquisa junto à base de dados dos Sistemas SIAPE, CNPJ, RAIS, CNIS e Maciça (folha de pagamento do INSS) , não sendo detectados registros de rendimentos aptos a afastar a presunção de dependência econômica do beneficiário em relação ao ex-servidor.
32.	       Cumpre mencionar, por derradeiro, que as parcelas decorrentes de provimento judicial que constaram do formulário de concessão não mais integram o benefício pensional, aplicando-se, in casu, a regra contida no art. 6º, § 1º, da Resolução TCU 206/2007.
33.	Desse modo, e considerando que não foram detectadas falhas no cálculo do benefício pensional (peça 38, p. 3) , propõe-se que seja o ato em exame considerado legal, concedendo-lhe registro.
Pensão civil instituída pela ex-servidora Terezinha Machado da Silva (CPF: XXX.541.105-XX) 
34.	       Constam do presente feito 2 (dois) atos de concessão alusivos à pensão civil instituída pela ex-servidora Terezinha Machado da Silva (CPF: XXX.541.105-XX) . Em consulta ao Siape (peça 38, p. 3 e 4) , verifica-se que não há mais efeitos financeiros decorrentes desses atos de concessão, haja vista que o beneficiário da pensão, habilitado na condição de menor sob guarda, foi excluído em 3/2/2012, por haver atingido a maioridade.
35.	        Desse modo, consoante o disposto no art. 7º da Resolução TCU 206, de 24/10/2007, propõe-se considerar prejudicado, por perda de objeto, o exame do mérito dos aludidos atos de concessão.
Pensão civil instituída pelo ex-servidor Saturnino Lima (CPF: XXX.878.355-XX) 
36.	        A pensão civil instituída pelo ex-servidor Saturnino Lima (CPF: XXX.878.355-XX) , falecido em 15/3/2007, tem como único beneficiário Ivan de Jesus Lima (CPF: XXX.395.365-XX) , habilitado na condição de filho maior inválido, com amparo no art. 217, II, ‘a”, da Lei 8.112/1990.
37.	Tendo em vista a habilitação de beneficiário na condição de filho maior inválido, aplicam-se ao presente caso as considerações tecidas nos itens 12 a 18 desta instrução.
38.	 No caso ora examinado, veio aos autos cópia de laudo expedido por junta médica constituída no âmbito do Ministério da Saúde (peça 5, p. 6-8) , em que se atesta a invalidez do beneficiário e sua precedência ao óbito do ex-servidor.
39.	  Com relação à dependência econômica, esta Unidade Técnica realizou pesquisa junto à base de dados dos Sistemas SIAPE, CNPJ, RAIS, CNIS e Maciça (folha de pagamento do INSS) , não sendo detectados registros de rendimentos aptos a afastar a presunção de dependência econômica do beneficiário em relação ao ex-servidor.
40.	Em consulta ao Siape (peça 38, p. 2 e 3) , assim como no formulário de concessão disponibilizado no Sisac, verificou-se a inclusão de rubrica decorrente de provimento judicial (PCCS) . Conforme já se manifestou esta Unidade Técnica em instrução precedente (peça 17) , tal parcela, segundo entendimento pacificado deste Tribunal no Acórdão 1568/2009-TCU-Plenário, deveria ter sido convertida em VPNI independentemente da opção ou não dos interessados (ativos, inativos e pensionistas) pelo enquadramento na nova Carreira da Previdência, da Saúde e do Trabalho, conforme estabelece a Lei n. 11.355, de 19 de outubro de 2006. Ademais, não foi observada a obrigatoriedade de absorção do valor referente ao PCCS, proporcionalmente ao incremento obtido com as respectivas parcelas do novo plano de carreira, conforme Anexo IV da Lei n. 11.355, de 2006.
41.	  Embora tenha sido garantido ao interessado o exercício do contraditório e da ampla defesa em relação à irregularidade apontada (peça 23) , o beneficiário da pensão, regularmente notificado (peças 29, 30 e 37) , não apresentou suas alegações de defesa.
42.	         Diante disso, propõe-se considerar ilegal o ato em exame, negando-lhe registro.
CONCLUSÃO 
43. 	         Por tudo que foi apresentado, propõe-se considerar prejudicado, por perda de objeto, o exame do mérito dos atos de concessão da pensão civil instituída pela ex-servidora Terezinha Machado da Silva (CPF: XXX.541.105-XX) ; considerar legais, concedendo-lhes registro, os atos de concessão das pensões civis instituídas pelos ex-servidores Abelardo Manoel da Hora (CPF: XXX.296.825-XX) , Agenor da Silva (CPF: XXX.137.185-XX) , Sílvia Maria Lacerda Costa (CPF: XXX.299.255-XX) e Wilson José Martins (CPF: XXX.787.555-XX) ; e considerar ilegal, negando-lhe registro, o ato de concessão da pensão civil instituída pelo ex-servidor Saturnino Lima (CPF: XXX.878.355-XX) .
PROPOSTA DE ENCAMINHAMENTO 
44.	 Ante o exposto, e de conformidade com o preceituado nos artigos 71, III, da Constituição Federal de 1988; 1º, V, e 39, II, da Lei 8.443/1992; 1º, VIII, 259, II, 260, §§ 1º e 5º, e 262 do Regimento Interno/TCU, propõe-se:
	44.1	considerar ilegal, negando-lhe registro, o ato de concessão da pensão civil instituída pelo ex-servidor Saturnino Lima (CPF: XXX.878.355-XX) ;
	44.1.1 	dispensar o ressarcimento das quantias indevidamente recebidas, presumida a boa-fé, consoante o disposto no Enunciado 106 da Súmula de Jurisprudência do TCU; 
	44.1.2 	determinar ao Núcleo Estadual do Ministério da Saúde no Estado da Bahia que, nos termos dos art. 262, caput, do Regimento Interno do TCU, e 8º, caput, da Resolução - TCU 206/2007:
a) abstenha-se de realizar pagamentos decorrentes do ato de pensão considerado ilegal, no prazo de 15 (quinze) dias, prazo esse contado a partir da ciência dessa deliberação, sujeitando-se a autoridade administrativa omissa à responsabilidade solidária, nos termos do art. 262, caput, do Regimento Interno do TCU;
b) comunique ao beneficiário do ato de pensão apreciado pela ilegalidade acerca do teor deste acórdão, alertando-o de que o efeito suspensivo proveniente da interposição de eventuais recursos, junto ao TCU, não o eximirá da devolução dos valores percebidos indevidamente após a respectiva notificação, caso os recursos não sejam providos;
c) emita novo ato de concessão, escoimado da irregularidade apontada, consoante o disposto no § 2º do art. 262 do Regimento Interno do TCU, disponibilizando o referido ato no e-Pessoal para apreciação desta Corte; e
d) encaminhe ao TCU o comprovante de que o interessado tomou ciência do inteiro teor desta deliberação.
		44.2	considerar legais, concedendo-lhes registro, os atos de concessão das pensões civis instituídas pelos ex-servidores Abelardo Manoel da Hora (CPF: XXX.296.825-XX) , Agenor da Silva (CPF: XXX.137.185-XX) , Sílvia Maria Lacerda Costa (CPF: XXX.299.255-XX) e Wilson José Martins (CPF: XXX.787.555-XX) ; e
44.3	considerar prejudicado, por perda de objeto, o exame do mérito dos atos de concessão da pensão civil instituída pela ex-servidora Terezinha Machado da Silva (CPF: XXX.541.105-XX) .
É o relatório.

não há

Procuradora-Geral Cristina Machado da Costa e Silva.

PESSOAL. PENSÃO CIVIL. COMPANHEIRA. UNIÃO ESTÁVEL COMPROVADA. LEGALIDADE. FILHO MAIOR INVÁLIDO. LEGALIDADE. PCCS POR DECISÃO JUDICIAL. NÃO ABSORÇÃO DA VANTAGEM APÓS NOVO PLANO DE CARREIRA. ILEGALIDADE. BENEFICIÁRIO EXCLUÍDO POR TER ATINGIDO A MAIORIDADE. INEXISTÊNCIA DE EFEITOS FINANCEIROS. ATO PREJUDICADO POR PERDA DE OBJETO.

PENSÃO CIVIL (PCIV)

Secretaria de Fiscalização de Pessoal (SEFIP).

Em exame concessão de pensões civis instituídas no âmbito do Núcleo Estadual do Ministério da Saúde no Estado da Bahia.
2.	A Sefip, com anuência do Ministério Público de Contas, opina pela ilegalidade e negativa de registro da pensão instituída por Saturnino Lima (CPF 074.878.355-53) . No que se refere aos atos de concessão das pensões civis instituídas pelos ex-servidores Abelardo Manoel da Hora (CPF: 058.296.825-91) , Agenor da Silva (CPF: 074.137.185-53) , Sílvia Maria Lacerda Costa (CPF: 107.299.255-87) e Wilson José Martins (CPF: 074.787.555-34) , considerar legais, concedendo-lhes o respectivo registro. Quanto ao ato de Terezinha Machado da Silva (CPF: 215.541.105-72) , propõe considerá-lo prejudicado, por perda de objeto, haja vista a exclusão do beneficiário.
3.	Em essência, acompanho, por seus fundamentos, os pareceres da Sefip e do MP/TCU, os quais incorporo às minhas razões de decidir.
4.	Ressalto que a pensão destinada a filho maior, na condição de invalidez, presume a dependência econômica do beneficiário. A presunção, como é sabido, sujeita-se ao crivo da prova e, por ser relativa, pode ser afastada.
5.	Nos casos em exame, após consultas às bases de dados pertinentes, não foram detectadas razões capazes de afastar a presunção de dependência econômica em relação aos beneficiários.
6.	No entanto, detectou-se na pensão instituída por Saturnino Lima a presença de rubrica decorrente de decisão judicial (PCCS) em contradição com o entendimento sedimentado desta E. Corte, na forma do Acórdão 1568/2009-TCU-Plenário. 
7.	Embora tenha tido a oportunidade do exercício do contraditório e da ampla defesa em relação à irregularidade apontada, o interessado deixou o prazo correr in albis.
	Dessa forma, manifestando-me de acordo com a proposta da Sefip, cujos fundamentos incorporo às minhas razões de decidir, voto por que seja adotado o acórdão que submeto à deliberação deste colegiado.
TCU, Sala das Sessões Ministro Luciano Brandão Alves de Souza, em 23 de abril de 2019.
Ministro JOÃO AUGUSTO RIBEIRO NARDES 
Relator